最  高  行  政  法  院  判  決
                                     100年度判字第2201號
上  訴  人  南山人壽保險股份有限公司
代  表  人  郭文德
訴訟代理人  楊建華
被 上訴 人  財政部臺北市國稅局
代  表  人  陳金鑑
上列當事人間營利事業所得稅事件，上訴人對於中華民國99年12
月30日臺北高等行政法院99年度訴字第1774號判決，提起上訴，
本院判決如下：
    主  文
上訴駁回。
上訴審訴訟費用由上訴人負擔。
    理  由
一、上訴人之代表人原為謝仕榮，於訴訟中變更為郭文德，茲據
    新任代表人具狀聲明承受訴訟，核無不合，應予准許。
二、緣上訴人民國（下同）92年度營利事業所得稅結算申報，原
    列報利息收入新臺幣（下同）37,121,247,937元，被上訴人
    初查，以其中債券利息收入不應減除債券溢、折價攤銷數97
    2,743,579元，乃加回核定利息收入為38,093,991,516元，
    補徵應納稅額247,174,871元。上訴人不服，申請復查結果
    ，獲准追減利息收入235,076,234元；上訴人仍不服，循序
    提起行政訴訟，請求撤銷訴願決定及原處分不利於上訴人部
    分，經原審判決駁回，乃提起本件上訴。
三、上訴人起訴主張：(一)觀察財政部於96年7月11日及97年2月21
    日通過之所得稅法第24條之1及同法施行細則第31條之1至同
    條之3與財政部75年7月16日台財稅第7541416號函釋(下稱75
    年函釋)，對於利息收入之部分，均採「債券之面值」及「
    利率」計算利息收入，故新增之所得稅法第24條之1即75年
    函釋之法律明文化。有關債券利息所得課稅，理應參酌財務
    會計之作法，就折溢價部分予以攤銷。從而折溢價攤銷，應
    以債券買入時之殖利率計算利息收入。(二)所得稅法第62條中
    所指之長期債券投資按其攤還期限計算現價為估價標準之「
    原利率」，應指債券發行時之「殖利率」（成交時之市場利
    率）而非「票面利率」。因債券交易（包括首次發行及嗣後
    交易）時，投資人所願意接受之投資報酬率，稱為有效利率
    （亦稱殖利率）。但由於票面利率已確定，若投資人所要求
    的投資報酬率（有效利率）與票面利率不同，僅能調整售價
    （現值）來達成投資人所要求之報酬率。是債券現值（即購
    買價格）係各期利息之現金流量及到期本金（票面金額）按
    有效利率予以折現後之總和，債券現值與票面金額之差額即
    為溢（折）價金額。故債券溢價攤銷影響所及，乃實質利息
    收入之計算，而債券估價影響所及，亦為實質利息收入之計
    算；是以，「債券溢價攤銷」與「債券估價」，皆為實質利
    息收入之計算，是「債券溢價攤銷」乃「債券估價」運作之
    當然結果，是所得稅法第62條對債券「現價（含溢折價）」
    之估價規定，當然為「債券溢折價須採攤銷方式」之課稅基
    礎。故依所得稅法第62條，再輔以同法第45條之規定，債券
    長期投資係為投資人出價取得之資產，應以「取得價格」為
    其實際成本，準此，該等「取得價格」即為依「殖利率」折
    現之金額，故所謂「原利率」當然為「殖利率」無疑。再者
    ，若依被上訴人所主張之估價方式，按「票面利率」將攤還
    期限內之利息及本金折價之現值為其估價標準，將產生任何
    債券之現值皆恆等於面值，並不會產生溢折價之情形，若債
    券為溢折價發行時，依「票面利率」折現之估價標準將不等
    於實際取得債券之成本，此與所得稅法第45條之規定顯有矛
    盾，造成資產入帳基礎不等於實際取得成本之情形，故所謂
    「原利率」顯然並非被上訴人所謂之「票面利率」。(三)所得
    稅法第24條所規定之營利事業所得額計算方式係就一般交易
    事項所定，然因債券交易方式之特殊性，而法令規範不足易
    生交易雙方計算疑義，故財政部於75年7月16日頒布該函釋
    以為補充原條文規範不足之處。從而在所得稅法第24條並未
    明文規範之情況下，係以75年函釋作為填補法律漏洞之方法
    ，故舊有之法律秩序向來即以該函釋為依歸，而該函釋內容
    幾乎原封不動的明文化於修正之所得稅法第24條之1，足見
    新法僅是將原本法律漏洞以函釋填補之方式，進一步用法條
    予以落實，故96年7月13日公布之所得稅法第24條之1並無所
    謂法律不溯及既往原則之適用。(四)按營利事業所得稅查核準
    則第2條第2項之意涵，在於稅法及相關法規若無明文規定，
    營利事業課稅所得額之計算應以符合一般公認會計原則規定
    認列之損益為準；行為時之相關稅法並無特別規定債券折溢
    價之攤銷不得作為利息收入之減項，被上訴人不宜僅以稅務
    會計與財務會計之計算依據與基礎原即有異，即否定債券折
    溢價應依一般公認會計原則攤銷之道理，故被上訴人引述上
    開規定作為其處分基礎之一，實有違不當連結禁止原則。(五)
    再者，稅法上最重視者，莫過於權利義務之衡平。按司法院
    釋字第385號解釋，課人民以繳納租稅之法律，於適用時，
    該法律所定之事項若權利義務相關連者，本於法律適用之整
    體性及權利義務之平衡，當不得任意割裂適用，否則，國家
    即有不當得利，即「財政部85年10月21日台財稅第85191062
    1號函釋之無息債券，當債券為折價之情形時，不按票面利
    息課稅，而係將折價金額做為利息收入之加項為所得課稅；
    而當債券為溢價之情形時，卻應按票面利息課稅，且債券溢
    價不得做為利息收入之減項」之此等雙重核課標準，即顯與
    前述司法院釋字第385號解釋之衡平原則有違。(六)溢價購入
    債券，係投資人為取得相對較「高」之利息收入，而預先支
    付之成本，故「溢價」與「較『高』之利息收入」之關係，
    應解釋為「成本與收入」之關係，鑒於所得稅法第24條之收
    入成本配合原則，當投資人嗣後取得「較『高』之利息收入
    」時，債券「溢價攤銷數」應列為相對應之「成本」，始得
    真正之「實質利息收入」，意即「溢價攤銷數」為「利息收
    入」之對價，而非「本金」之對價，要無疑義。況「證券交
    易所得=證券交易收入-證券交易成本」，所謂「證券交易成
    本」，依會計規則為「剩下來的利息資產與本金之原始購入
    成本」。「證券交易所得」及「利息收入」之計算公式，已
    明確規定於溢折價攤銷之會計規則中，絕無混淆之可能。被
    上訴人擔憂「證券交易所得」及「利息收入」有混淆之可能
    ，顯對債券溢折價之會計規則多有誤解。從而，被上訴人將
    「證券交易所得」與「利息收入」混為一談，係為稽徵便利
    及避免因處理不一致所生之稅捐規避行為，否准上訴人之溢
    價攤銷，即屬違反職權調查原則，而有違法之虞等語，求為
    判決訴願決定及原處分不利於上訴人部分均撤銷。
四、被上訴人則以：(一)本案系爭債券之本質為債權，兼具證券交
    易法規定之有價證券性質，營利事業買賣債券產生之損益計
    有利息所得及有價證券所得（損失），其中證券交易所得依
    所得稅法第4條之1規定停止課徵所得稅，證券交易損失亦不
    得自所得額中減除，惟債券之利息所得並無免稅規定。兩者
    如何區分，財政部於職權範圍內，乃依據所得稅法整體規定
    之立法目的及其間之關聯性，在不違背租稅法律主義且符合
    租稅公平原則，並兼顧申報及扣繳制度之實務運作，於75年
    函釋明確規範，該函釋係為達成租稅之課徵及考量財稅實務
    之運作所為必要之釋示，無任何違反法律或憲法之處，債券
    之課稅自當依上開函釋辦理。(二)債券為具廣大流通性之有價
    證券，其持有目的因人而異，持有期間之長短，亦完全取決
    於投資人本身之意圖及能力。而債券獲利來源包括：價格上
    揚的資本利得、持有期間的債息收入及再投資收益三部分。
    由於利率波動對債券價格影響很大，因此，投資人持有債券
    ，首先面臨的是利率風險。惟課稅基礎應有其確定性與公平
    性，方符合租稅法律主義之精神，若依上訴人所述，按投資
    人之投資意圖及其期望利率計算利息所得，以實質課稅原則
    為重，則證券交易損益亦應一併納入課稅，方符合衡平並真
    正達成實質課稅之理想原則，惟現行所得稅法證券交易所得
    免納所得稅，已違實質課稅原則。(三)上訴人主張當投資人取
    得溢價發行之債券，其透過溢價攤銷計算利息收入之結果應
    恆等於發行人之利息費用，並據為其溢價攤銷理由，惟實務
    操作上，債券市場交易量龐大，交易型態亦日趨多元，投資
    人預期市場利率變化更是多空交戰，尤其在次級市場交易時
    ，各投資人購入時之成交利率與發行人發行時利率已不相同
    ，加上交易頻繁，縱將溢價攤銷作為利息收入之減項，該債
    券各持有人所申報之利息收入總和亦不等於發行人之利息費
    用。又債券買入同時，發生資金之借貸及持有有價證券，其
    實質意義具有一為取得有價證券所支付之對價（成本），另
    一為該債券所代表之資金借貸關係而可於未來取得利息所得
    。由於買賣債券之交易所得停止課徵所得稅，若債券持有期
    間所獲得之「利息所得」與債券處分時之「證券交易所得」
    未明確劃分，將造成課稅計算上之爭議，而75年函釋，既已
    闡明營利事業應按債券持有期間，依債券之面值及利率計算
    之「利息收入」列報利息收入，有關利息收入之計算即應據
    以核算，債券賣出時超過購進價格及利息收入後之餘額為證
    券交易損益。投資人溢價購入債券，其溢價部分為購入債券
    之成本，不應於債券持有期間每年自利息收入減除。如准予
    減除即與上開規定不合，亦發生原屬免稅證券交易損益項目
    之成本轉換於每年之應稅利息收入項下減除之情事，不符所
    得稅法第4條之1及第62條第2項之規定。(四)又投資人於選擇
    投資某債券之初，應已通盤考量自己之需求及投資之目的，
    而以最有利方式進場交易，查本件系爭溢價債券，上訴人帳
    列長期投資係採長期投資策略，系爭溢價債券既為長期投資
    之證券，自係以長期持有為目的，投資損益之風險（包含所
    得稅稅負），亦於擇定投資項目時即全盤衡量在內，自無於
    購入債券之後，單獨將「債券利息收入」於各年度攤銷成本
    ，作為損益評估。查成本收益配合原則係指當某項收益已經
    在某一會計期間認列時，所有與該收益產生有關之成本均應
    在同一會計期間轉為費用，以便與收益配合而正確的計算損
    益。上訴人既係採長期債券投資，其在第一年支付現金買進
    債券之同時，即將債券帳列資產項下長期投資料目，當無於
    購入第二年度以後帳列其他科目及另有相對應之成本產生之
    可能，其利息收入雖係因一定之約定利率所產生，惟因並未
    再行支付現金，自無在債券持有期間內有所謂與成本配合之
    問題，故無將債券割裂後單獨將債券利息收入部分計算損益
    之理。上訴人一方面於申報時將溢價攤銷於依票面利率所取
    得之利息收入中調整減除，一方面又主張溢價攤銷為該票面
    利率所取得利息收入之成本，惟收入與成本之性質係兩種完
    全不同之概念，就如同銷貨成本不會是銷貨收入之減項，故
    其邏輯即有很大之錯誤，其引用收入與費用配合原則更非妥
    適。(五)所得稅法第62條第1項所稱「長期投資」，除債券外
    尚包括存款及放款，所謂「原利率」係指債權人與債務人約
    定之利率，就存款及放款而言，係指一般之存放款利率，而
    就債券而言即為「票面利率」，故其每期利息收入，仍應按
    票面利率計算申報利息收入，非上訴人所主張之「殖利率」
    。又所得稅法第62條係規範於所得稅法第3章第4節資產估價
    篇，該條文僅在於營利事業因持有債券，責由其檢視區分其
    債券有無利息，即有無票載利率而異其估價方式而已，並無
    規定債券溢價應於債券流通期間內攤還之意旨，系爭債券自
    應依75年函釋規定，按債券之面值及利率計算利息收入，以
    售價減除面值或購進價格計算證券交易損益。至上訴人訴稱
    所得稅法第62條既規定於「營利事業所得稅之資產估價」，
    其意即資產終將耗竭，應放效用期限內或合理期限內予以攤
    銷，以反映企業之真實成本等語，惟查系爭債券為長期投資
    ，債券持有人得於到期日前出售或於到期日按票面金額兌領
    ，並無上訴人所稱「終將耗竭」情事，自無將債券溢價金額
    予以攤提之準據。(六)財務報表之目的，係為真實報導企業之
    財務狀況、經營績效及財務狀況之變動，以幫助財務報表使
    用者之投資、授信及其他經濟決策，其與依所得稅法規定計
    算課徵所得稅之目的本有不同。上訴人一概以財務會計之處
    理論斷，亦有違誤。稅務會計與財務會計之計算依據與基礎
    原即有異，租稅之課徵，自應以租稅之有關規定為準據；又
    依營利事業所得稅查核準則第2條第2項規定財稅差異於辦理
    結算申報時，仍應依稅法規定於申報書內自行調整（即帳外
    調整申報）。查債券溢折價係因購進成本不等於面值，該債
    券溢折價於續後評價按財務會計準則公報第21號第26條規定
    固應攤銷，惟因其屬該有價證券之購入成本之一，依首揭所
    得稅法第62條第2項及75年函釋意旨營利事業應按債券之面
    值及票面利率計算利息收入，並以原始購入價格為出售債券
    之成本，被上訴人否准上訴人將溢價攤銷數列利息收入項下
    減除，將系爭債券溢折價攤銷淨額加回利息收入並無違誤，
    核與首揭稅法規定亦無不合。(七)財政部85年10月21日台財稅
    第851910621號函釋，係闡釋無息票公債利息收入認列方式
    之規定，本件為有票面利率之債券，難以比附援引。(八)96年
    7月11日公布增訂所得稅法第24條之1規定，立法文字與75年
    函釋大致雷同。然查該條之立法意旨，揭示依債券之面值及
    利率計算利息收入，依帳載紀錄核實計算及認定，與上開75
    年函釋規定利息收入之計算實有不同。且增訂所得稅法第24
    條之1規定，並無追溯適用之條款，要難追溯適用本件92年
    度營利事業所得稅系爭債券溢價攤銷數應作為利息收入減項
    之爭執等語，資為抗辯，求為判決上訴人之訴。
五、原審以：(一)查營利事業為債券之投資，該債券於評價上係屬
    營利事業之資產，至營利事業因長期投資而購入債券者，關
    於該債券之成本，參諸行為時所得稅法第62條規定，自係指
    債券之原始取得成本，故不論營利事業就該債券是以高於或
    低於票面價格取得，均不影響其原始取得成本金額之認定。
    是上訴人主張系爭債券之利息所得，應以購入債券時之市場
    利率，而非票面利率為計算基準；票面利息在「債券溢價攤
    銷數」金額範圍內僅為投資成本之回收，依量能課稅原則並
    非所得云云，尚非可採。又債券因屬證券交易法所稱有價證
    券，是其買賣有行為時所得稅法第4條之1停徵證券交易所得
    稅規定之適用，故營利事業為債券之買賣，若賣出時（含持
    有至到期日）之價格低於原始取得成本者，固有損失，惟因
    其屬證券交易損失，自不得於當年度營利事業所得稅結算申
    報時予以列報減除；若尚未賣出，則營利事業為該債券投資
    之損益因尚未實現，自亦不得於持有期間之年度營利事業所
    得稅結算中予以列報。(二)復按成本收益配合原則係指當某項
    收益已經在某一會計期間認列時，所有與該收益之產生有關
    的成本均應在同一會計期間轉為費用，以便與收益配合而正
    確的計算損益。上訴人既係採長期債券投資，其在第一年支
    付現金買進債券之同時，即將債券帳列資產項下長期投資科
    目，當無於購入後之第二年度以後帳列其他科目及另有相對
    應之成本產生之可能，其利息收入雖係因一定之約定利率所
    產生，惟因並未再行支付現金，自無在債券持有期間內有所
    謂與成本配合之問題，且因長期投資未實現跌價損失並不放
    入當期盈餘，於損益表並無影響，故無將債券割裂後單獨將
    債券利息收入部分計算損益之理；又自營利事業權責發生基
    礎制言，收益係營業活動之結果，費用則為營業活動所耗用
    之成本（付出的代價），上訴人所稱之系爭差額乃與投資市
    場利率比較後之金額，究其本質係屬利息收入之一部分即仍
    係屬收益，並非為獲致系爭利息收入所耗用之成本，自非權
    責發生基礎所遵循之收益原則及配合原則範疇，參以投資債
    券盈虧係以買入債券當時與嗣後出售債券時之市場利率利差
    為斷，與票面利率並無關連等情，故上訴人主張應將系爭長
    期債券溢價攤銷數列為債券利息收入之減項云云，即無可取
    。又營利事業辦理所得稅結算申報或核課所得稅時，應依所
    得稅法及相關規定辦理，營利事業買賣債券不論是否係到期
    兌領，均應按債券持有期間依票面利率計算利息收入，並按
    債券出售價格或期滿兌領面額與購進價格計算證券交易損益
    ，至所得稅法第62條係規範長期投資之存款、放款或債券之
    估價，非列報利息收入得減除債券溢價攤銷數之規定，被上
    訴人依首揭規定，否准上訴人將溢價攤銷數列利息收入項下
    減除，並無不合。(三)次查債券之買賣，其買賣價格中實包括
    兩部分，一為取得債券所支付之對價，另一為未屆付息日該
    債券法定利息請求權之讓與對價。是以，債券買入同時，發
    生資金之借貸及持有有價證券，其實質意義具有一為取得有
    價證券所支付之對價（成本），另一為該債券所代表之資金
    借貸關係而可於未來取得利息所得。而債券之本質為債權，
    即資金需求者發行債務憑證予資金供給者，兼具證券交易法
    規定之有價證券性質，營利事業買賣債券產生之收益或損失
    可能為利息收入及有價證券所得或損失，而依所得稅法第4
    條之1規定證券交易所得停止課徵所得稅，證券交易損失亦
    不得自所得額中減除，惟債券之利息所得並無免稅規定。由
    於買賣債券之交易所得停止課徵所得稅，若債券持有期間所
    獲得之「利息所得」與債券處分時之「證券交易所得」未明
    確劃分，將造成課稅計算上之爭議，財政部乃以75年函釋，
    闡明營利事業應按債券持有期間，依債券之面值及利率計算
    之「利息收入」列報利息收入，其債券賣出時超過購進價格
    及利息收入後之餘額為證券交易損益。至債權於到期收回時
    ，其超過現價之利息部分，應列為收回年度之收益。投資人
    溢價購入債券，其溢價部分為購入債券之成本，不應於債券
    持有期間每年自利息收入減除。如准予減除即發生原屬免稅
    證券交易損益項目之成本轉換於每年之應稅利息收入項下減
    除之情事，不符所得稅法第4條之1及第62條第2項之規定，
    有違租稅法律主義。故所得稅法第24條之1修正生效前，營
    利事業持有國內發行之公債、公司債及金融債券，應按債券
    持有期間，依債券之面值及票面利率計算利息收入。(四)上訴
    人訴稱所得稅法第62條既規定於「營利事業所得稅之資產估
    價」，其意即資產終將耗竭，應放效用期限內或合理期限內
    予以攤銷，以反映企業之真實成本等語，惟查系爭債券為長
    期投資，債券持有人得於到期日前出售或於到期日按票面金
    額兌領，並無上訴人所稱「終將耗竭」情事，自無將債券溢
    價金額予以攤提之準據。上訴人一概以財務會計之處理論斷
    ，亦有違誤。稅務會計與財務會計之計算依據與基礎原即有
    異，租稅之課徵，自應以租稅之有關規定為準據；依營利事
    業所得稅查核準則第2條第2項規定財稅會差異於辦理結算申
    報時，仍應依稅法規定於申報書內自行調整（及帳外調整申
    報）。茲查債券溢折價係因購進成本不等於面值，該債券溢
    折價於續後評價按財務會計準則公報第21號第26條規定固應
    攤銷，惟因其屬該有價證券之購入成本之一，依首揭所得稅
    法第62條及75年函釋意旨營利事業應按債券之面值及票面利
    率計算利息收入，並以原始購入價格為出售債券之成本。(四)
    上訴人另主張財政部85年10月21日台財稅第851910621號函
    釋規定零息債券得以債券折價金額作為利息收入，卻不准附
    息債券溢價攤銷自利息收入中扣除，有違平等原則云云；惟
    本件系爭債券並非零息票債券，兩者本質不同，自無從為相
    同之處理。再按，所得稅法第62條規定之長期投資除債券外
    ，尚包括存款及放款，所稱「原利率」係指債權人與債務人
    約定之利率，就存款及放款而言，係指一般之存放款利率，
    而就債券而言即為「票面利率」，故其每期利息收入，仍應
    按票面利率計算申報利息收入，非上訴人所主張之「市場利
    率」。(五)所得稅法第14條之1立法說明第4點指出，計算債券
    利息之利率應將發行時影響利息給付之各項約定條款及發行
    價格等因素調整併計該票面利率，亦即營利事業持有債券利
    息收入應按溢折價攤銷計算。而債券利息收入計算方式，財
    政部亦於所得稅法施行細則部分修正條文草案第31條之4之
    說明欄，明白舉例增訂所得稅法第24條之1修法前係按債券
    面額及票面利率計算利息收入；修法後則按取得成本及有效
    利率計算利息收入。換言之，財政部基於財稅主管機關，對
    於修法前、後有關債券利息收入應否考量溢、折價攤銷之立
    場，昭然若揭。從而所得稅法第24條之1內容雖與75年函釋
    類似，然所得稅法第24條之1於96年7月13日修正生效後，營
    利事業持有債券之利息收入，始應按溢折價攤銷計算。96年
    7月11日公布增訂所得稅法第24條之1規定，並無溯及適用之
    規定，自難於本件逆推75年函釋承認溢價攤銷應作為利息收
    入之減項。(六)末查，依營利事業所得稅查核準則第2條第2項
    規定，稅務會計與財務會計因規範依據及目的不同，本即有
    所差異，於辦理結算申報時，仍應依稅法規定自行調整。系
    爭溢、折價攤銷為債券購進價格之一部分，乃屬債券成本，
    自應於計算證券交易所得時，由出售債券收入項下減除為適
    ，亦即稅務會計上，債券持有期間並不認列溢、折價攤銷，
    所購進成本與面值之差額，延至出售時始認列為證券交易損
    益，而不調整持有期間之利息收入。上訴人主張被上訴人援
    引上揭規定作為處分基礎之一，實有違不當聯結禁止原則云
    云，尚難採據等由，認被上訴人復查決定以系爭長期債券溢
    、折價攤銷737,667,345元，不得自利息收入項下減除，將
    系爭債券溢折價攤銷淨額加回利息收入，洵屬有據，因將原
    訴願決定及原處分均予維持，駁回上訴人之訴。
六、本院按：
（一）「本法所稱有價證券，謂政府債券、公司股票、公司債券
      及經財政部核定之其他有價證券。新股認購權利證書、新
      股權利證書及前項各種有價證券之價款繳納憑證或表明其
      權利之證書，視為有價證券。前二項規定之有價證券，未
      印製表示其權利之實體有價證券者，亦視為有價證券。」
      、「自中華民國79年1月1日起，證券交易所得停止課徵所
      得稅，證券交易損失亦不得自所得額中減除。」、「營利
      事業所得之計算，以其本年度收入總額減除各項成本費用
      、損失及稅捐後之純益額為所得額。」及「長期投資之存
      款、放款、或債券，按其攤還期限計算現價為估價標準。
      現價之計算，其債權有利息者，按原利率計算。無利息者
      按當地銀錢業定期一年期存款之平均利率計算之。前項債
      權於到期收回時，其超過現價之利息部分，應列為收回年
      度之收益。」行為時證券交易法第6條、所得稅法第4條之
      1、第24條第1項及第62條分別定有明文。次按「營利事業
      之會計事項，應參照商業會計法、商業會計處理準則及財
      務會計準則公報等據實記載，產生其財務報表。至辦理所
      得稅結算申報或核課所得稅時，其帳載事項與所得稅法、
      所得稅法施行細則、促進產業升級條例、促進產業升級條
      例施行細則、中小企業發展條例、企業併購法、本準則暨
      有關法令之規定未符者，均應於申報書內自行調整之。」
      行為時營利事業所得稅查核準則第2條第2項亦有規定。再
      按「營利事業或個人買賣國內發行之公債、公司債及金融
      債券，買受人若為營利事業，可由該事業按債券持有期間
      ，依債券之面值及利率計算『利息收入』，如其係於兩付
      息日間購入債券並於取息前出售者，則以售價減除其購進
      該債券之價格及依上述計算之利息收入後之餘額作為其證
      券交易損益。買受人若為個人，因個人一般多未設帳，應
      一律以其兌領之利息金額併入其當期綜合所得稅課徵。」
      亦經75年函釋在案。
（二）依首揭所得稅法第62條規定，債券投資於到期收回時，其
      超過現價之利息部分，應列為收回年度之收益；而現價之
      計算，其債權有利息者，按原利率計算。準此，每期利息
      收入，仍應按票面利率計算申報利息收入。債券溢折價係
      長期債券投資之市場利率，不等於票面利率（即購進成本
      不等於面值），上訴人主張系爭債券溢價，於後續評價應
      按財務會計準則公報及一般公認會計原則將債券溢價以利
      息法攤銷云云，惟查財務會計與稅務會計本即存有差異，
      一般公債、公司債、金融債券等因載有約定之利率，債券
      持有人依民法第69條、第70條規定，對於此項約定利息按
      權利存續期間之日數，取得其法定孳息，其約定之利率，
      不因債券讓售而有所變動。此項利息未獲支付前，如將債
      券讓售，依同法第295條前段規定，推定其隨同原本移轉
      於受讓人，債券原持有人因而經由買賣價金取得是項利息
      收益。按債券之買賣，其買賣價格中實已包括兩部分，一
      為取得債券所支付之對價，另一為未屆付息日該債券法定
      利息請求權之讓與價金。財政部為避免「利息所得」與「
      證券交易所得」課稅發生爭議，乃以前揭75年函釋，闡明
      營利事業應按債券持有期間，依債券之面值及利率計算之
      「利息收入」列報利息收入，其債券賣出時超過購進價格
      及利息收入後之餘額為證券交易損益，於法無違，自得予
      以適用。故投資人溢價購入債券，其溢價部分為購入債券
      之成本，不應於債券持有期間每年自利息收入減除。反之
      ，如准予減除即發生原屬免稅證券交易損益項目之成本轉
      換於每年之應稅利息收入項下減除之情事，反不符所得稅
      法第4條之1及第62條第2項之規定，有違租稅法律主義。
（三）又依營利事業所得稅查核準則第2條第2項規定：「營利事
      業之會計事項，應參照商業會計法、商業會計處理準則及
      財務會計準則公報等據實記載，產生其財務報表。至辦理
      所得稅結算申報時，其帳載事項與所得稅法、所得稅法施
      行細則、促進產業升級條例、促進產業升級條例施行細則
      、中小企業發展條例、企業併購法、營利事業所得稅不合
      常規移轉訂價查核準則、本準則及有關法令之規定未符者
      ，應於申報書內自行調整之。」，故財稅會計差異於辦理
      結算申報時，仍應依稅法規定自行調整。系爭溢價攤銷為
      債券購進價格之一部分，乃屬債券成本，自應於計算證券
      交易所得時，由出售債券收入項下減除為適，亦即稅務會
      計上，債券持有期間並不認列溢、折價攤銷，所購進成本
      與面值之差額，延至出售時始認列為證券交易損益，而不
      調整持有期間之利息收入。
（四）企業購買債券，不論係長期抑短期投資，其債券之資產估
      價與利息認列標準等，應依其性質而有前後一致之情形，
      除符合會計原則一致性之要求外，亦杜免規避稅負之行為
      。又債券之發行（買賣），係折價或溢價發行（買賣），
      固繫於市場需求，而由當時市場利率與票面利率間之相對
      高低比例決定，惟投資人於選擇債券之初，應即已通盤考
      量全部狀況，是債券溢、折價即應與債券之評價課題合併
      處理。再者，長期債券投資，於滿期時所支付之利息係按
      票面之固定利率為之，上訴人於購入之初即已知悉，且投
      資損益之風險亦於擇定投資項目時即衡量在先，自無於購
      入債券之後，單獨將債券利息收入於各年度與市價比較評
      量預作損益評估之理。另依成本收益配合原則，當某項收
      益已經在某一會計期間認列時，所有與該收益之產生有關
      的成本均應在同一會計期間轉為費用，以便與收益配合而
      正確的計算損益。上訴人係採長期債券投資，其在第一年
      支付現金買進債券之同時，即將債券帳列資產項下長期投
      資科目，當無於購入後之第二年度帳列其他科目及另有相
      對應之成本產生之可能，其利息收入雖係因一定之約定利
      率所產生，惟因並未再行支付現金，自無在債券持有期間
      內有所謂與成本配合之問題，且因長期投資未實現跌價損
      失並不放入當期盈餘，於損益表並無影響，故無從將債券
      割裂後單獨將債券利息收入部分計算損益。又自營利事業
      權責發生基礎制言，收益係營業活動之結果，費用則為營
      業活動所耗用之成本，上訴人所主張之債券溢價差額係與
      投資市場利率比較後之金額，其本質係屬利息收入之一部
      分即仍屬收益，並非為獲致利息收入所耗用之成本。其以
      權責發生制主張債券利息收入應減除溢價購入債券之差額
      云云，亦非有據。
（五）至財政部85年10月21日台財稅第851910621號函釋，係核
      釋營利事業或個人持有無息票公債之利息收入認列方式，
      闡釋其中有關營利事業所得稅方面應依該部81年5月28日
      台財稅第810792353號函規定辦理，核與前揭75年函釋規
      定「營利事業，可由該事業按債券持有期間，依債券之面
      值及利率計算『利息收入』」不同，自無以比附適用。
（六）又96年7月11日公布增訂所得稅法第24之1規定並未定有施
      行日期，即應依中央法規標準法第13條規定，自公布或發
      布之日起算至第3日起發生效力，並不生上訴人所稱法規
      溯及適用問題。此一增訂法規，其立法文字雖與75年函釋
      有相似之處，然查該條之立法意旨「．．．二營利事業依
      第21條規定應設帳記載，其持有之債券如於二付息日間進
      行交易，有關債券之實際持有期間、利息所得及扣繳稅額
      等，均可依帳載紀錄核實計算及認定，爰於第1項明定營
      利事業買賣公債、公司債及金融債券之利息收入，應按債
      券持有期間，依債券之面值及利率計算利息收入，並於第
      2項規定該利息收入已依規定之扣繳率計算之扣繳稅額，
      得自結算申報應納稅額中減除。三第3項明定營利事業於
      二付息日間買賣第1項債券，應以售價減除購進價格及依
      同項規定計算之利息收入後之餘額為證券交易所得或損失
      」，係揭示依債券之面值及利率計算利息收入，依帳載紀
      錄核實計算及認定，實與75年函釋規定利息收入之計算仍
      有差異。況若75年函釋自始即為「按有效利率折算現值」
      及「有效利率」之行政函釋，則增訂所得稅法第24條之1
      ，豈非多餘。因而，尚難以96年7月11日公布增訂所得稅
      法第24條之1規定，逆推解讀75年函釋係承認溢價攤銷作
      為利息收入之減項。
（七）綜上所述，原判決已詳述其得心證之理由，並就上訴人之
      主張，何以不足採取，分別予以指駁甚明，並無判決不適
      用法規或適用不當之違法，上訴意旨無非重述其在原審主
      張之歧異見解，對原審認定事實及適用法律之職權行使，
      指摘為不當，並就原判決已論斷者，泛言其適用法規不當
      ，均無可採，其請求廢棄原判決，為無理由，應予駁回。
七、據上論結，本件上訴為無理由。依行政訴訟法第255條第1項
    、第98條第1項前段，判決如主文。
中    華    民    國    100   年    12    月    15    日
                    最高行政法院第二庭
                        審判長法官  劉  鑫  楨
                              法官  林  金  本
                              法官  姜  素  娥
                              法官  吳  慧  娟
                              法官  李  玉  卿

以  上  正  本  證  明  與  原  本  無  異
中    華    民    國    100   年    12    月    16    日
                              書記官  吳  玫  瑩